【裁判字號】    97,重訴,431
【裁判日期】    980310
【裁判案由】    侵權行為損害賠償
【裁判全文】
臺灣板橋地方法院民事判決             97年度重訴字第431號
原      告  乙○○
            丁○○
            戊○○
            己○○
            庚○○
共      同
訴訟代理人  張瑞釗律師
被      告  丙○○
訴訟代理人  陳進會律師
被      告  壬○事業股份有限公司
法定代理人  甲○○
訴訟代理人  史乃文律師
上列當事人間請求侵權行為損害賠償事件，經刑事庭裁定移送（
96年度重交附民字第35號），本院於民國98年2 月24日言詞辯論
終結，判決如下：
    主  文
被告應連帶給付原告乙○○新臺幣壹佰柒拾柒萬肆仟零陸拾貳元
、原告丁○○、戊○○、己○○、庚○○各新臺幣肆拾伍萬元，
及均自民國九十六年九月二十八日起至清償日止，按年息百分之
五計算之利息。
原告其餘之訴駁回。
訴訟費用由被告連帶負擔五分之一，餘由原告負擔。
本判決第一項於原告乙○○以新臺幣陸拾萬元，原告丁○○、戊○○、己○○、庚○○各以新臺幣壹拾伍萬元供擔保後，得假執
行。但被告如以新臺幣壹佰柒拾柒萬肆仟零陸拾貳元為原告乙○○預供擔保，各以新臺幣肆拾伍萬元為原告丁○○、戊○○、己○○、庚○○預供擔保，得免為假執行。
原告其餘假執行之聲請駁回。
    事實及理由
甲、程序部分：
    按訴狀送達後，原告不得將原訴變更或追加他訴，但擴張或
    減縮應受判決事項之聲明者，不在此限，民事訴訟法第255
    條第1 項第3 款定有明文。本件原告起訴有關原告乙○○部
    分，原聲明請求「被告應給付原告乙○○新臺幣（下同）
    9,715,424 元，及自起訴狀繕本送達翌日起至清償日止，按
    年息百分之5 計算之利息」，嗣於本院言詞辯論終結前，將
    其請求金額變更為「9,730,946.60元」，核屬擴張應受判決
    事項之聲明，揆諸前揭規定，應予准許，先予敘明。
乙、實體部分：
一、原告主張：
  (一)被告丙○○係被告壬○事業股份有限公司（下稱壬○公司）
    之倉管人員，平日以駕駛小貨車四處載運貨物為業，駕駛為
    其附隨業務之行為，於民國96年7 月18日下午2 時49分許，
    駕駛被告壬○公司向統一東京股份有限公司承租之車牌號碼
    辛○○○-BB 號自小貨車，沿臺北縣泰山鄉○○○路往臺北市方
    向行駛，途經中港西路與全興路口處時，理應注意車前狀況
    ，並隨時採取必要之安全措施，且依當時情形為日照自然光
    線、柏油路面乾燥無缺陷、無障礙物及視距良好，並無不能
    注意之情事，竟疏未注意及此，貿然馳駛在上開道路上，適
    癸○○騎乘車牌號碼未○○-655 號普通重型機車自對向車道左
    轉全興路方向行駛，丙○○見狀避剎不及，不慎碰撞該重機
    車，致癸○○人車倒地，受有頭部外合併創傷性腦出血及右
    手、右膝多處挫傷等傷害。而癸○○經送往署立臺北醫院急
    救，再轉送淡水馬偕醫院救治後，仍延於96年7 月21日上午
    10時40分許不治身亡。刑事部分業經臺灣板橋地方法院檢察
    署以96年度偵字第17987 號提起公訴，現由鈞院審理在案。
  (二)按汽車、機車或其他非依軌道行駛之動力車輛，在使用中加
    損害於他人者，駕駛人應賠償因此所生之損害；又不法侵害
    他人致死者，對於支出醫療及增加生活上需要之費用或殯喪
    費之人，亦應負損害賠償責任，被害人對於第三人負有法定
    扶養義務者，加害人對於該第三人亦應負損害賠償責任；又
    不法侵害他人致死者，被害人之父母子女及配偶，雖非財產
    上之損害，亦得請求賠償相當之金額，民法第191 條之2 前
    段、第192 條第1 項、第2 項、第194 條分別定有明文。查
    被害人癸○○遭被告丙○○過失肇事致死，原告乙○○係被
    害人之配偶，原告丁○○、戊○○、己○○、庚○○係被害
    人之子女，自得依法訴請損害賠償。
  (三)又按受僱人因執行職務，不法侵害他人之權利者，由僱用人
    與行為人連帶負損害賠償責任，民法第188 條第1 項前段定
    有明文。經查被告丙○○係被告壬○公司之受僱人，被告丙○○因執行職務，不法將被害人癸○○撞斃，自應由受僱人
    之被告丙○○與僱用人之被告壬○公司擔負連帶賠償責任。
    查被告壬○公司為資本額新臺幣（下同）1 億2 千萬元之大
    型公司，財源雄厚，支付本件賠償，經而易舉。
  (四)被告應連帶擔負下列損害賠償金額：
    1.原告乙○○方面：
      醫藥費等部分：
        被害人被撞受傷後，由原告乙○○支付救護車急救費用
        3,000 元、急救醫藥費4,457 元，計7,457 元，有救護
        車及醫藥等費收據可稽。
      殯葬費部分：
        被害人因本件車禍致死，其殯葬費均由原告乙○○支出
        ，計支出殯葬費1,791,155 元，有癸○○治喪及癸○○
        墓園等估價單及辰○禮儀有限公司（下稱辰○公司）請
        款收據可稽，被告自應連帶給付此部分之損害。
      扶養義務部分：
        原告乙○○係被害人之妻，被害人對之應負法定扶養義
        務，原告乙○○係43年11月15日出生，現年52歲，依94
        年台閩地區簡易生命表女性52歲之平均餘年為32.78 年
        ，依行政院主計處公布最近一年（95年）台灣地區平均
        每人每月消費支出17,425元為計算標準，並依霍夫曼計
        算法扣除百分之5 之中間利息後，原告乙○○可得一次
        請求之扶養費為3,932,334.60元（即17,425元×12月×
        18.8060） 。
      精神慰撫金部分：
        被害人為原告乙○○之夫，夫妻恩愛情深，相依為命，
        原告乙○○遽然喪夫，痛苦欲絕，生活失所依靠，精神
        無法忍受，為此請求被告連帶賠償精神慰撫金400 萬元
        。
    2.原告丁○○、戊○○、己○○、庚○○部分：
      被害人為原告丁○○、戊○○、己○○、庚○○之父，其
      等遽然喪父，精神上感受極大之痛苦，為此請求被告應連
      帶賠償其等精神慰藉金各200 萬元。
  (五)併為聲明：被告應連帶給付原告乙○○9,730,946.60元、原
    告丁○○、戊○○、己○○、庚○○各2,000,000 元，及均
    自起訴狀繕本送達翌日起至清償日止，按年息百分之5 計算
    之利息；並願供擔保聲請宣告假執行。
二、被告丙○○抗辯：
  (一)本件刑事案件之認定，無從資為被告丙○○責任之依據：
    本件原告以被告丙○○遭檢察官以過失致死罪嫌起訴而提起
    附帶民事訴訟，嗣雖經鈞院97年度交訴字第15號及台灣高等
    法院97年度交上訴字第129 號以業務上過失致人於死判處徒
    刑在案。惟上開刑事判決，有違背法令之處，業經被告向最
    高法院提出上訴，是系爭起訴事實及刑事判決之認定，均無
    從資為本件被告責任之依據。
  (二)台灣高等法院97年度交上訴字第129 號系爭刑事判決，違背
    法令，無從資為本件被告丙○○責任之依據：
    1.上開刑事判決未就被告丙○○聲請傳訊證人子○○以證明
      被告丙○○非以駕駛送貨為業，僅以被告96年7 月18日於
      新莊分局交通分隊所製作之警詢筆錄，逕認被告丙○○為
      從事駕駛業務之人，事證明確無再予傳訊證人子○○之必
      要云云。上開刑事判決顯然違反最高法院20年上字第2078
      號判例意旨及刑事訴訟法第163 條第1 項規定，有違刑事
      訴訟法第378 條判決不適用法則（證據法則）及刑事訴訟
      法第379 條第10款應於審判期日調查之證據未予調查之判
      決違背法令情形：
      最高法院20年上字第2078號判例：「當事人聲請調查之
        證據，如與本案之待證事實無關緊要者，事實審法院固
        可依刑事訴訟法第279 條以裁定駁回，毋庸為無益之調
        查。若於證明事實確有重要關係，而又非不易調查或不
        能調查者，則為明瞭案情起見，自應盡職權能事踐行調
        查之程序，否則縱經原法院以裁定駁回其聲請，仍係審
        判期日應行調查之證據未予調查，其判決即難謂非違法
        。」
      刑事訴訟法第163 條第1 項規定：「當事人、代理人、
        辯護人或輔佐人得聲請證據調查，並得於調查證據時，
        詢問證人、鑑定人或被告。審判長除認為沒有必要外，
        不得禁止之。」
      本案被告丙○○平日是否以從事駕駛為業，乃認定被告
        是否為「業務」過失的主要依據，又業務過失與普通過
        失之法定刑相差甚多，就是否屬於「業務」範圍，法院
        於被告丙○○有爭執時，自有調查究明之必要。
      被告丙○○於96年7 月18日18時26分於新莊分局交通分
        隊所製作之警詢筆錄，並無辯護人在場，且被告丙○○
        因當時事故剛發生不久，心情尚未平復，對於警察所詢
        問之：「你平日從事何工作？」（相卷第10頁）被告誤
        以為警察係在詢問被告丙○○案發當時從事何事，而回
        答：「倉庫送貨」（相卷第10頁）。
      事實上，被告丙○○平日於被告壬○公司僅負責倉庫管
        理，並無從事駕車送貨之業務，更無從事駕車送貨之事
        實，案發當日被告之所以駕車送貨，乃因為壬○公司平
        日負責駕車送貨之人員請假，該公司客戶急需貨品，不
        得已才由平日負責倉庫管理的被告丙○○來送貨。
      就被告丙○○平日僅負責倉庫管理而無從事任何駕車送
        貨之事實，證人巳○○為被告任職於壬○公司之主管，
        可以證明上開事實。
      上開刑事判決對於被告丙○○平日是否以從事駕駛送貨
        為業，僅以被告警詢筆錄為據，未考量被告丙○○前述
        所爭執之事實，即認無再予傳訊證人子○○之必要云云
        。惟證人子○○既非不易調查或不能調查，且此攸關被
        告丙○○是否有以「從事駕駛送貨為業」，攸關被告丙○○罪責之認定，惟上開刑事判決對此並未調查。
      是上開刑事判決顯然違背最高法院20年上字第2078號判
        例意旨及刑事訴訟法第163 條第1 項之意旨，而有違刑
        事訴訟法第378 條判決不適用法則（證據法則）及刑事
        訴訟法第379 條第10款應於審判期日調查之證據未予調
        查之判決違背法令。
    2.次查，台灣高等法院未依被告丙○○聲請送警察大學鑑定
      本次車禍肇事因素及肇事責任，僅以被告丙○○於96年7
      月18日警詢筆錄、96年7 月22日偵訊筆錄以及警員午○○
      所製作之現場圖，認定案發當時被告丙○○係超速行駛，
      且未注意路口周遭車況，於事故發生時無緊急煞車，導致
      撞擊騎乘機車之被害人，造成被害人死亡等情形，因認為
      事證明確無再予鑑定之必要云云。惟上開刑事判決顯然違
      反最高法院20年上字第2078號判例意旨及刑事訴訟法第16
      3 條第1 項規定，有違刑事訴訟法第378 條判決不適用法
      則（證據法則）及刑事訴訟法第379 條第10款應於審判期
      日調查之證據未予調查致適用法令違誤而顯然影響判決之
      判決違背法令情形：
      本案被告丙○○於96年7 月18日警詢筆錄僅說明，其行
        駛於中港西路往台北方向車道內右邊，車速每小時約40
        至50公里。並不能因此推斷出其行經中港西路與全興路
        路口時未減速。且被告丙○○於96年7 月22日偵訊筆錄
        亦有說明，行駛該路段之時速約40至50公里，但在到中
        港西路與全興路路口時有減速，於確認左右無來車時始
        通過。
      假設被告丙○○係以車速每小時約40至50公里之速度，
        未減速通過中港西路與全興路口，在超速行駛又未及時
        煞車的情形下，被直接強力撞擊的被害人機車，理應由
        於物理撞擊之慣性而彈開，肇事貨車與被害機車應相距
        有一段距離，且應會造成機車嚴重毀損，車體碎裂片四
        散。而被害人倒地位置理應距離肇事貨車一段距離，並
        有全身多處擦傷之情形。惟按現場照片觀之，肇事貨車
        與被害機車相撞後，尚緊靠一起（相卷第17頁），被害
        人係倒地於機車前，僅右側擦傷（相卷第38頁）被害人
        頭部外傷合併創傷性腦出血（相卷第24頁），委實因被
        害人所戴安全帽未依規定扣緊環帶，致被害人倒地後，
        安全帽掉落於紅綠燈桿後方，導致被害人頭部著地。故
        由現場照片可知，應可推斷被告丙○○駕駛肇事貨車行
        經中港西路與全興路路口時確有煞車減速慢行。退一步
        而言，縱使肇事貨車與被害機車相撞後非由於物理撞擊
        之慣性而彈開，而係發生拖行的情形，以時速約40至50
        公里之速度撞擊後拖行至完全靜止，至少需要數公尺以
        上，本案拖行之刮地痕僅2 公尺（道路交通事故調查報
        告表），顯見當時車速應未如上開刑事判決所認定之時
        速40至50公里，且應可認為被告丙○○於行經中港西路
        與全興路路口時有煞車減速並緊急煞車。台灣高等法院
        僅以被告丙○○於96年7 月18日警詢筆錄以及96年7 月
        22日偵訊筆錄為據，遽以認定被告丙○○係以時速40至
        50公里之速度直接撞擊被害人所騎乘之機車，而不依被
        告丙○○之聲請加以鑑定，顯與證據法則有違。
      被告丙○○於事發當時，有緊急煞車，惟因反應不及而
        撞上被害人所騎乘之機車，煞車痕可由現場草圖上既已
        繪製之斷斷續續煞車痕得證。
      台灣高等法院雖以證人丑○○所稱電腦繪圖中之小貨車
        後輪位置與煞車痕不符（前輪相符），而認定被告丙○○於事發之初未為緊急煞車云云。惟查，證人丑○○證
        述：「現場輪胎有定位，把照片拍下來，在現場取二個
        紅綠燈桿作基準點，電腦繪圖將2 點定位放上去，車子
        的位置會出來，就會出現4 個輪胎的位置，但4 個輪胎
        的位置不一定正確。」（臺灣高等法院97年度交上訴字
        第129 號審判程序筆錄第3 、4 頁）由此可知，電腦繪
        圖之4個 輪胎乃事後經由定位推算而出，並非事發現場
        4 個輪胎的真正位置，且本案小貨車有6 個輪胎（前輪
        2 個，後輪4 個，見相卷第17、20頁），非如電腦繪圖
        上所示之4 個輪胎，因此可以推斷，該電腦繪圖所標示
        之後輪位置與現場草圖不符。台灣高等法院僅以該電腦
        繪圖所示之證據為據，而未依被告丙○○聲請加以鑑定
        ，顯與證據法則有違。
      被告丙○○行經案發路口時究有無煞車減速慢行及緊急
        煞車與台灣高等法院認定被告丙○○犯行至關密切，被
        告丙○○於案發後，即要求送車禍肇事鑑定。惟不知何
        故，從警局、地院及高院，均未送鑑定。按鑑定亦為調
        查證據之方法，又該鑑定結果於證明事實確有重要關係
        ，且該鑑定之調查證據亦非不易調查或不能調查，為明
        瞭案情起見，法院自應盡職權能事踐行調查之程序。
      是台灣高等法院系爭刑事判決顯然違背前述最高法院20
        年上字第2078號判例意旨及刑事訴訟法第163 條第1 項
        之意旨，而有違刑事訴訟法第378 條判決不適用法則（
        證據法則）及刑事訴訟法第379 條第10款應於審判期日
        調查之證據未予調查之判決違背法令。
    3.再查，台灣高等法院認為被告丙○○既無不能注意之情事
      ，卻仍疏未注意超速行經該車多擁擠之路口，復疏未注意
      被害人自擁擠車縫中騎出欲左轉行駛，而未能及時煞車，
      撞擊騎乘上開機車之被害人，造成被害人死亡。惟案發當
      時路口車況是否車多擁擠，台灣高等法院僅憑被告丙○○
      有稱被害人由「車縫」中鑽出等語來推斷（臺灣高等法院
      97年度交上訴字第129 號刑事判決書第4 頁），應屬臆測
      之詞，此與最高法院40年台上字第86號判例意旨有違。又
      台灣高等法院認為被告丙○○行車之注意義務未超越社會
      相當性範圍應有之注意義務（臺灣高等法院97年度交上訴
      字第129 號刑事判決書第5 頁），惟此與最高法院84年台
      上字第5360號判例所揭示之信賴原則有違，台灣高等法院
      刑事判決顯然背於最高法院20年上字第2078號判例、40年
      台上字第86號判例、84年台上字第5360號判例之意旨及刑
      事訴訟法第163 條第2 項之規定，違反刑事訴訟法第37 8
      條判決不適用法則（論理法則與證據法則）及刑事訴訟法
      第379 條第10款應於審判期日調查之證據未予調查之判決
      違背法令情形：
      最高法院40年台上字第86號判例：「事實之認定，應憑
        證據，如未能發現相當證據，或證據不足以證明，自不
        能以推測或擬制之方法，以為裁判基礎。」
      最高法院84年台上字第5360號判例：「汽車駕駛人對於
        防止危險發生之相關交通法令之規定，業已遵守，並盡
        相當之注意義務，以防止危險發生，始可信賴他人亦能
        遵守交通規則並盡同等注意義務。若因此而發生交通事
        故，方得以信賴原則為由免除過失責任。」
      刑事訴訟法第163 條第2 項規定：「法院為發現真實，
        得依職權調查證據。但於公平正義之維護或對被告之利
        益有重大關係事項，法院應依職權調查之。」
      案發當時路口車況是否車多擁擠，可傳訊在場之證人證
        明，且該證人之傳訊亦非不易調查或不能調查。原審法
        院僅憑被告丙○○有稱被害人由「車縫」中鑽出等語，
        推斷當時係車多擁擠，顯屬臆測之詞。衡諸一般駕駛人
        之社會通常經驗，台灣機車駕駛人常因貪圖便利或快速
        ，時不顧交通標線之規定而穿梭於車陣中，此情形尤以
        都會中心為劇。本案被害人從車縫中鑽出，並不代表當
        時車多擁擠，也可能是當時僅有少數幾部車輛並排，被
        害人一時圖快而從其中鑽出橫越。故以從「車縫」中鑽
        出，來表示當時車多擁擠，應屬臆測之詞，有違最高法
        院40年台上字第86號判例之意旨。又當時路口車況是否
        車多擁擠，可傳訊在場之證人證明，且該證人之傳訊亦
        非不易調查或不能調查，台灣高等法院捨此而僅憑臆測
        ，亦違反前述最高法院20年上字第2078號判例之意旨及
        刑事訴訟法第163 條第2 項規定。
      又按道路交通安全規則第125 條第5 、7 款分別規定：
        「慢車行駛至交岔路口，左轉彎時，應繞越道路中心處
        左轉進入右側慢車道行進。轉彎車輛應讓直行之汽車、
        慢車及行人優先通行。」被告丙○○沿中港西路前進時
        ，其車行方向為綠燈，自有優先通行之路權，且按上開
        道路交通安全規則第125 條第5 、7 款，被告丙○○亦
        信賴被害人應優先讓其所駕駛之小貨車先行，不意被害
        人竟反於此一信賴而貿然左轉，被告丙○○對此一瞬間
        突然發生之違規行為，並無預見可能性，被告丙○○自
        有前揭判例所示信賴原則之適用。
      且衡諸一般駕駛習慣，被害人所駕機車橫越案發路口之
        行為，對於當時行駛於中港西路上之車輛，均構成極大
        的危險與壓力，只要一有閃失，亦可能因此而導致連環
        車禍，釀成更大事故。苟將該危險責任之承擔，轉嫁在
        遵守交通規則之一方，顯違事理之平。本案被告丙○○
        遵照號誌指示行駛，行經案發路口亦確實煞車減速慢行
        ，已盡符合社會相當性應有之注意義務，應無過失。
      是上開刑事判決有違刑事訴訟法第378 條判決不適用法
        則（論理法則與證據法則）及刑事訴訟法第379 條第10
        款應於審判期日調查之證據未予調查之判決違背法令。
  (三)被告丙○○已盡相當之注意義務防止損害發生：
    1.由事故現場判斷，被告丙○○駕車行經中港西路與全興路
      路口時，確實有煞車減速。
    2.道路交通安全規則第125 條第5 、7 款分別規定：「慢車
      行駛至交岔路口，左轉彎時，應繞越道路中心處左轉進入
      右側慢車道行進。轉彎車輛應讓直行之汽車、慢車及行人
      優先通行。」被告丙○○沿中港西路前進時，其車行方向
      為綠燈，自有優先通行之路權，被告丙○○亦信賴被害人
      應遵守上開交通規則，優先讓被告丙○○所駕駛之小貨車
      先行。不意被害人竟反於此一信賴而貿然左轉，即便被告
      丙○○於行經該路口時已煞車減速慢行並緊急煞車，惟被
      告丙○○對此一瞬間突然發生之違規行為，亦難以預見。
    3.被告丙○○行經案發路口時確已減速慢行，且注意左右無
      來車後始行通過，對於避免車禍之發生，已盡相當之注意
      義務。被害人突然違反道路交通安全規則第125 條第5 、
      7 款之規定，貿然左轉，實為一般駕駛人縱盡相當之注意
      義務亦難以預見。故被告丙○○就本案車禍之發生並無過
      失。
    4.被告丙○○於防止系爭損害之發生，既已盡相當之注意義
      務，依民法第191 條之2 但書規定，被告丙○○自無庸負
      損害賠償責任。原告等依民法第191 條之2 前段及同法第
      194 條規定向被告丙○○請求損害賠償，自無理由。
  (四)退一步而言，縱認被告丙○○有未盡相當之注意義務，惟被
    害人違規貿然左轉且未依規定繫緊頭上安全帽環帶，就本件
    損害之發生或擴大，與有過失。另原告等所主張之損害賠償
    金額亦無理由：
    1.民法第217 條第1 項規定：「損害之發生或擴大，被害人
      與有過失者，法院得減輕賠償金額，或免除之。」
    2.退一步而言，本案被害人違反道路交通安全規則第125 條
      第5 、7 款規定，貿然左轉又未依規定繫緊頭上安全帽環
      帶，導致車禍發生，就本件損害之發生或擴大，與有過失
      。原告等依民法第191 條之2 前段、第192 條第1、2項及
      第194 條等規定，向被告丙○○請求損害賠償，應有前述
      民法第217 條第1 項規定之適用。
    3.有關原告等請求損害賠償金額部分：
      原告乙○○部分：
        (1)殯葬費部分：
          就原告所提有關被害人之治喪費用以及墓園費用1,79
          1,155 元，所憑單據僅為辰○福公司之請款收據，而
          非實際支出之統一發票，且該請款收據僅是將原證3
          所附之手寫估價單轉成電子文件檔之格式，其餘並無
          差別，實際上原告等是否有支出該請款收據上之金額
          ，亦有疑義。又依最高法院93年臺上字第2449號判決
          ：「民法第192 條第1 項規定之殯葬費，係以必要者
          為限，加害人始應負損害賠償責任。」由辰○公司所
          開立之治喪費用請款收據之項目觀之，其中除遺體接
          運人員、壽衣、棺木、接板入殮人員、抬棺人員、靈
          車等為必要支出項目外（惟該諸項金額是否妥適，尚
          待斟酌），其餘是否均屬必要費用，尚待斟酌。另就
          墓園費用部分，依最高法院89年臺上字第2540 號 判
          決：「民法第192 條第1 項所謂殯葬費用係指收殮及
          埋葬費用而言，此等費用是否必要，應斟酌當地喪禮
          習俗及宗教上之儀式定之。…被害人所需之諸此費用
          ，應衡量其身份、地位及經濟狀況與實際上是否必要
          而定之。」依辰○公司所開立之墓園費用請款收據內
          容，該墓園費用是否妥適，亦待斟酌。
        (2)扶養費部分：
          依民法第1115條規定，直系血親卑親屬對於直系血親
          尊親屬負第一順位之扶養義務。原告丁○○、戊○○
          、己○○、庚○○對於原告乙○○負有扶養義務，惟
          原告乙○○竟向被告請求全部扶養費用，於法不符。
          又有關扶養費用，實務上向以扶養親屬寬減額為計算
          依據，依財政部國稅局所公佈之97年扶養親屬寬減額
          每年額度為77,000元，原告依97年度台灣地區平均每
          人每月消費支出之金額，作為扶養費計算之依據，尚
          嫌無據。
        (3)精神慰撫金部分：
          最高法院76臺上字第1908號判例：「受僱人因執行職
          務，不法侵害他人致死者，被害人之父、母、子、女
          及配偶受有非財產上之損害，依民法第194 條及第18
          8 條第1 項規定，請求受僱人及其僱用人連帶賠償相
          當金額之慰撫金時，法院對於慰撫金之量定，應斟酌
          該受僱人及應負連帶賠償責任之僱用人，並被害人暨
          其父、母、子、女及配偶之身分、地位及經濟狀況等
          關係定之，不得僅以被害人與實施侵權行為之受僱人
          之資力為衡量之標準。」是原告乙○○向被告請求之
          精神撫慰金4,000,000 元，是否合理相當，自值斟酌
          。
      原告丁○○、戊○○、己○○、庚○○部分：
        依前引最高法院76臺上字第1908號判例意旨，原告丁○○等四人向被告請求之精神撫慰金各2,000,000 元，是
        否合理相當，亦值斟酌。
  (五)併為答辯聲明：原告之訴及其假執行之聲請均駁回；如受不
    利判決，願供擔保免為假執行。
三、被告壬○公司抗辯：
  (一)被告丙○○涉犯業務過失致死罪嫌，雖經鈞院以97年度交訴
    字第15號判處有期徒刑10月，惟其已上訴，除否認係以駕駛
    為平日業務外，另就刑事判決所認之道路交通事故調查報告
    之記載有誤，且被告丙○○未超速等原審判決未予審認之事
    項具體表明不服及理由，是被告丙○○仍否認對被害人癸○○之死亡應負過失責任。
  (二)縱認被告丙○○應負過失責任，惟本件事故發生之主因乃被
    害人騎行機車違規左轉所致，被害人為本件肇事主因。雖原
    告主張依道路交通安全規則第102 條第1 項6 款規定：「轉
    彎車應讓直行車先行，但直行車尚未進入交岔路口，而轉彎
    車已達中心處開始轉彎，直行車應讓轉彎車先行」，且援引
    最高法院81年度台上字第2923號判決，認被告丙○○未讓轉
    彎之被害人先行為有過失，惟前揭道路交通安全規則已於95
    年6 月30日修正，除改至同條項第7 款外，修正條文已刪除
    但書之規定，上揭最高法院判決自無適用於本件之餘地。
  (三)再按原告等人雖為被害人之配偶及子女，然其等請求被告壬○公司及被告丙○○連帶賠償其聲明所載金額，於法無據，
    理由如下：
    1.殯葬費用部分：
      原告乙○○雖提出辰○公司出具之請款收據3 紙作為殯葬
      費用之支出證明，惟查：
      按「殯葬費為收殮及埋葬費用，其賠償範圍應以實際支
        出之必要費用為準」，最高法院95年度台上字第2116號
        判決意旨可資參照。
      再依據最高法院97年度台上字第1894號、89號，94年度
        台上字第249 號及92年度台上字第1427號判決意旨所認
        ，「大鼓陣、樂隊、電子琴車、膳食費、帆布費、誦經
        費、紅包、庫錢、靈厝、孝女、牽亡、道士費」等費用
        均非必要之喪葬費用，原告乙○○未予剔除，顯有未當
        。況且原告乙○○未能舉證被害人癸○○之經濟狀況、
        身份地位，是否有支出高達1,791,155 元之殯葬費，堪
        認原告乙○○之請求顯屬無據。
    2.扶養費部分：
      行政院主計處公布之95年台灣地區平均每人每月消費支
        出，消費項目包括食品費、衣著鞋襪費、房地租及水費
        、燃料及燈光、家具及家庭設備、家事管理費、保險及
        醫療費、運輸交通與通訊費、娛樂消遣及教育文化等費
        ，原告乙○○如何舉證其各項消費均有支出，且依原告
        乙○○現住房屋並非向他人出租，且已非在學之人或有
        子女未成年而在學之情形，原告乙○○以每人平均消費
        支出作為請求依據，似有不當，且最高法院94年台上字
        第983 號判決亦認：「扶養之程度，應按受扶養權利者
        之需要，與負扶養義務者之經濟能力及身分定之，民法
        第1119條定有明文。原審未注意及此，逕以台灣省平均
        每人每年消費支出為計算被上訴人所受扶養費損害之標
        準，並有可議」等語，可證原告乙○○主張以95年台灣
        地區平均每人每年消費支出為請求依據，已有未洽。原
        告乙○○既無法舉證其所受扶養之程度達到95年台灣地
        區平均每人每年消費支出之標準，自應以95年扶養親屬
        寬減額之最低標準即每年77,000元為計算依據。
      又「民法第1117條第1 項規定，受扶養權利者，以不能
        維持生活而無謀生能力者為限。而同條第2 項僅規定，
        前項無謀生能力之限制，於直系血親尊親屬不適用之。
        是直系血親尊親屬如能以自己財產維持生活，自無受扶
        養之權利」，最高法院89年度台上字第2317號判決意旨
        可參。故原告乙○○若有自己財產足以維持基本生活時
        ，尚難認其有請求被告連帶賠償扶養費用之權利。
      再被害人與其餘已成年之4 名原告對原告均負有扶養義
        務，被害人應分擔之扶養義務為5 分之1 ，原告乙○○
        主張被告應負全部扶養費用之賠償，顯然未洽。
    3.精神慰撫金部分：
      依最高法院96年度台上字第1706號判決意旨，請求受僱人
      及其僱用人連帶賠償相當金額之慰撫金時，法院應斟酌受
      僱人及應負連帶賠償責任之僱用人及被害人之身分、地位
      及經濟狀況等關係定之，因之原告認被告壬○公司為資本
      額1 億2 千萬元之大型公司，財源雄厚，支付本件賠償輕
      而易舉，而請求高額之精神慰撫金，尚難認原告之請求為
      合理。
  (四)復按損害之發生或擴大，被害人與有過失者，法院得減輕賠
    償金額，或免除之，民法第217 條第1 項定有明文。本件縱
    被告丙○○應負過失責任，但被害人就損害之發生亦有過失
    ，依過失相抵原則，自應減輕或免除被告之賠償金額。
  (五)未按依強制汽車保險法第32條規定，保險人依該法規定所為
    之保險給付，視為被保險人損害賠償金額之一部分；被保險
    人受賠償請求時，得扣除之。故本件原告受有150 萬元之保
    險金，自應視為加害人損害賠償金額之一部而予以扣除，原
    告未予扣除，顯有未洽。
  (六)併為答辯聲明：原告之訴及其假執行之聲請均駁回；如受不
    利判決，願供擔保免為假執行。
四、查被告丙○○係被告壬○公司之倉管人員，平日係以駕駛小
    貨車四處載運貨物為業，為從事駕駛業務之人，於前揭時地
    駕駛自小貨車送貨，途經臺北縣泰山鄉○○○路與全興路之
    交叉路口時，應注意該處之最高車速限制為40公里，且當時
    該路口人車擁擠，應即減速通過，並注意車前狀況，以隨時
    準備停車之方式做為其必要之安全措施，且並無不能注意之
    情事，竟疏未注意，貿然以時速4 、50公里行駛進入上開路
    口處，致與自對向車道左轉欲往全興路方向之被害人癸○○
    騎乘之機車發生碰撞，致被害人人車倒地，因而受有硬腦膜
    下出血、右手與右膝多處挫傷及頭部外傷合併創傷性腦出血
    等傷害不治身亡之事實，為臺灣高等法院97年度交上訴字第
    129 號刑事判決所明白審認。被告丙○○雖否認有過失，辯
    稱：伊通過案發路口時有減速，並於發現左右無車之後，始
    通過該路口，惟於通過該路口中央時，突見被害人騎車由該
    路口中央之車縫中左轉出來，當時兩人距離已經不到一公尺
    ，伊緊急剎車，仍因來不及反應而撞上去，伊並無過失云云
    。惟查：
    (一)上開事實，除經證人寅○○於被告丙○○被訴過失致死之
      刑事案件本院刑事庭審理時具結證稱：伊在案發現場旁之
      店內（址為臺北縣泰山鄉○○路388 號）看電視時，聽到
      很大聲的碰撞聲後，伊轉頭看，就看到被害人倒在地上，
      一台貨車停在機車前面等語綦詳外，並有行政院衛生署臺
      北醫院診斷證明書、馬偕紀念醫院（淡水院區）甲種診斷
      證明書、臺北縣政府警察局新莊分局道路交通事故當事人
      登記聯單、道路交通事故調查報告表(一)、(二)、道路交通事
      故現場圖、車號查詢汽車車籍單各乙紙、現場照片16張等
      附於刑事卷可稽。且被害人確實因本件車禍事故受有頭部
      鈍性傷因而顱內出血，經送醫仍不治死亡等情，亦為被告
      丙○○所自承，並經臺灣板橋地方法院檢察署檢察官督同
      檢驗員相驗屬實，製有勘驗筆錄、驗斷書、相驗屍體證明
      書各1 份、相驗屍體照片20張在卷可按，及經檢察官囑託
      法務部法醫研究所解剖鑑定死因在案。
    (二)按行車速度，應依速限標誌或標線之規定；另行經人車擁
      擠處所，應減速慢行，作隨時停車之準備；又汽車行駛時
      ，駕駛人應注意車前狀況，並隨時採取必要之安全措施，
      道路交通安全規則第93條第1 項第2 款、第94條第3 項分
      別定有明文。本件肇事路段之車速限制為時速40公里，被
      告丙○○駕駛上開車輛，於上揭時地撞上被害人時，其車
      速高達時速40至50公里左右，亦有被告丙○○分別於96年
      7 月18日之警詢、於96年7 月22日之偵訊時陳述明確，被
      告丙○○駕駛上開車輛經過上開路口時，應係超速；而本
      件案發地點為中港西路及全興路交叉路口之中央處，當時
      在中港西路上往泰林路方向即被告丙○○當時行車路線無
      車，但中港西路往樹林方向「車多」乙情，亦據被告丙○○於警詢時陳述在案，再觀之被告丙○○另辯稱其未能及
      時看到被害人騎車從車縫中鑽出等語，更顯示當時中港西
      路往樹林方向卻係「車多」情況，故被告丙○○始有「車
      縫」之形容，自堪認當時被告丙○○開車行駛經該路口路
      段之對向車道應屬車多擁擠之狀況，揆諸前揭道路交通安
      全規則之規定，被告丙○○於行經上開車多擁擠之路口時
      ，縱係對向車道擁擠，亦理應隨即減速慢行，並注意車前
      狀況，且以隨時準備停車之方法，做為其應該採取之安全
      措施，惟被告丙○○當時卻仍超速行駛，復未注意車前適
      有被害人騎用上開機車自擁擠車縫中騎出欲左轉行駛，而
      來不及煞車，撞上被害人所騎乘之上開機車，致被害人人
      車倒地，並受有前述傷勢而死亡等情，有道路交通事故調
      查報告表事故現場圖乙紙、臺灣板橋地方法院檢察署檢驗
      報告書乙份在卷可憑；復參以本件案發時地之情形為天候
      情、日照自然光線、柏油路面乾燥無缺陷、道路並無障礙
      物且視距良好乙情，有卷附道路交通事故調查表(一)可證，
      是被告丙○○於上揭時地駕駛上開自小貨車之客觀狀況，
      並無不能注意之情事，復參諸警員所繪製車禍現場圖所示
      ，雖無被告駕駛車輛剎車痕跡。然據製作現場圖之警員午
      ○○淵於台灣高等法院刑事審判時到庭證述：現場草圖上
      是斷續的煞車痕。用電腦劃現場圖時，因發現前輪部分吻
      合，後輪不吻合，所以無法判斷為本件車輛的煞車痕，所
      以沒有劃上去等語，故難認被告有緊急剎車之情。綜上，
      被告丙○○既無不能注意之情事，卻仍疏未注意超速行經
      該車多擁擠之路口，復疏未注意被害人自擁擠車縫中騎出
      欲左轉行駛，而未能及時煞車，撞擊騎乘上開機車之被害
      人，造成被害人死亡等情，已如前述，是被告丙○○前揭
      駕駛行為顯有過失，至為灼然，且其過失行為與被害人死
      亡結果間有相當之因果關係，亦堪認定。
    (三)再被告丙○○所涉業務過失罪嫌，經本院以97年度交訴字
      第15號刑事判決判處有期徒刑10月後，亦經台灣高等法院
      以97年交上訴字第129 號駁回被告丙○○之上訴在案，亦
      有刑事判決2 件及本院刑事卷宗影本1 份在卷可憑。是被
      告丙○○前揭所辯其無過失云云，尚無可採。
五、按因故意或過失，不法侵害他人之權利者，負損害賠償責任
    ；受僱人因執行職務，不法侵害他人之權利者，由僱用人與
    行為人連帶負損害賠償責任；不法侵害他人致死者，對於支
    出醫療及增加生活上需要之費用或殯葬費之人，亦應負損害
    賠償責任；被害人對於第三人負有法定扶養義務者，加害人
    對於該第三人亦應負損害賠償責任；不法侵害他人致死者，
    被害人之父、母、子、女及配偶，雖非財產上之損害，亦得
    請求賠償相當之金額，民法第184 條第1 項前段、第188 條
    第1 項前段、第192 條第1 項、第2 項、第194 條分別定有
    明文。被告丙○○係被告壬○公司之受僱人，於駕車執行送
    貨職務途中不慎致被害人癸○○死亡，被告壬○公司自應與
    被告丙○○連帶負損害賠償責任。茲就原告之請求審酌如下
    ：
  (一)醫藥費等費用：
    原告乙○○主張其支出被害人癸○○因本件車禍受傷之救護
    車急救費用3,000 元，及急救醫藥費4,457 元，計7,457 元
    ，有其提出之仁光救護車值勤收費記錄憑證及醫醫療費用收
    據影本在卷可稽，並為被告所是認（見本院卷第70頁），自
    應予准許。
  (二)殯葬費用部分：
    按殯葬費為收殮及埋葬費用，其賠償範圍應以實際支出之費
    用，並斟酌被害人當地之習俗、被害人之身分、地位及生前
    經濟狀況決定之（最高法院92年度台上字第1427號判決要旨
    參照）。查原告乙○○主張其為被害人癸○○支出殯葬費用
    1,791,155 元，固據提出癸○○治喪及癸○○墓園等估價單
    及辰○公司請款收據為證（見本院卷第113 至114 頁），被
    告對上開辰○公司請款收據形式上之真正均不爭執（見本院
    卷第99頁），自得採為其有支出此部分費用之證據。惟其中
    有關水盆花（1,200 元×6 盒＝7,200 元）8 次57,600元，
    道士壇開魂路1 壇56,000元，頭七、二七、三七、四七、五
    七、六七、滿七功德壇各1 壇共392,000 元，靈厝、24孝金
    銀山、汽車、金童玉女1 組80,000元，鮮花花海（15×9尺
    ）1 組45,000元，花牌1 組12,000元，鮮花頭旗車（1.75噸
    ）1 台16,000元，鮮花鼓亭車（1.75噸）1 台21,000元，鮮
    花香亭車（1.75噸）1 台16,000元，鮮花魂轎車（1.75噸）
    1 台16,000元，鮮花靈車（6.5 噸）1 台50,000元，鮮花四
    果車（1.75噸）4 台64,000元，遊覽車1 台8,000 元，牽亡
    陣1 陣12,000元，孝女團1 團9,600 元，北管1 團35,000元
    ，西樂隊32名64,000元，合計954,200 元，均非必要之殯葬
    費用，應予剔除外，其餘836,955 元均為喪葬及習俗所必須
    ，且衡諸常情，並無過高情事，應予准許。
  (三)扶養費用部分：
    1.按受扶養權利者，以不能維持生活而無謀生能力者為限。
      前項無謀生能力之限制，於直系血親尊親屬不適用之；夫
      妻互負扶養之義務，其負扶養義務之順序與直系血親卑親
      屬同，其受扶養權利之順序與直系血親尊親屬同，民法第
      1117條及第1116條之1 等規定甚明。是夫妻之一方受他方
      及直系血親尊親屬受扶養之權利，僅以不能維持生活為要
      件。
    2.查原告乙○○為被害人癸○○之妻，於43年11月15日出生
      ，本件事發生發生時屆滿52歲，名下有不動產，96年度有
      薪資所得130,000 元，租賃所得60,000元，利息所得3,62
      3 元，合計19,623元，有戶籍謄本及稅務電子閘門財產所
      得調件明細表在卷可參（見本院卷第86至87頁）。雖原告
      乙○○有上開年度所得，惟平均每月僅約有16,135元，尚
      未達行政院主計處公布95年台灣地區平均每人每月消費支
      出之金額17,425元（見本院卷第111 頁），堪認原告乙○○所得收入未達能維持生活之程度，則原告乙○○請求自
      本件事故發生時起已有受扶養之權利，而訴請被告連帶賠
      償扶養費，應屬有據。
    3.又按扶養之程度，應按受扶養權利者之需要，與負扶養義
      務者之經濟能力及身分定之，民法第1119條定有明文。前
      述由行政院主計處公布95年台灣地區平均每人每月消費支
      出金額，固為我國一般家庭及人民之生活支出水準，惟原
      告乙○○既有上開所得可供生活，其仍請求以95年台灣地
      區平均每人每月消費支出金額作為計算扶養費之基準，並
      非有據，應以被告抗辯之95年度申報所得稅時之扶養親屬
      寬減額每年77,000元作為本件扶養費計算之標準，較為合
      理。
    4.再依卷附內政部統計處公布之94年臺閩地區簡易生命表（
      附民卷第25頁）所載，女性52歲之平均餘命為32.78 年，
      及參酌原告乙○○另有子女即原告丁○○、戊○○、己○○、庚○○等4 人，均已成年之情，被害人癸○○對原告
      乙○○所負之扶養義務僅為5 分之1 ，是原告乙○○得請
      求之扶養費應為303,711 元【依年別5%複式霍夫曼計算法
      （第一年不扣除中間利息），其計算式為：[77,000 ×19
      .00000000 （此為應受扶養32年之霍夫曼係數）+77,000
      ×0.78×（19.00000000-00.00000000）]除以5 （受扶養
      人數）=303,711（小數點以下四捨五入，以下同）】。
  (四)慰撫金部分：
    1.按受僱人因執行職務，不法侵害他人致死者，被害人之父
      、母、子、女及配偶受有非財產上之損害，依民法第194
      條及第188 條第1 項規定，請求受僱人及其僱用人連帶賠
      償相當金額之慰撫金時，法院對於慰撫金之量定，應斟酌
      該受僱人及應負連帶賠償責任之僱用人，並被害人暨其父
      、母、子、女及配偶之身分、地位及經濟狀況等關係定之
      ，不得僅以被害人與實施侵權行為之受僱人之資力為衡量
      之標準，最高法院76年台上字第1908號判例著有明文。
    2.經查：原告乙○○為癸○○之配偶，國中畢業，名下有不
      動產；原告丁○○、戊○○、己○○、庚○○為癸○○之
      子女，丁○○高中畢業，業工，每月有3 萬餘元收入，名
      下有不動產，戊○○高中畢業，自己開公司，每月約有5
      萬元收入，名下有不動產，己○○學歷為碩士，在公司上
      班，每月收入2 萬餘元，卯○○大學畢業，在公司上班，
      每月收入2 萬餘元；而被告丙○○為高中畢業，在被告壬○公司工作時每月薪資2 萬5 千元，名下有不動產，此經
      兩造供明在卷（見本院卷第70頁），並有稅務電子閘門財
      產所得調件明細表足憑；另被告壬○公司之資本總額為1
      億2,000 萬元，亦有公司基本資料查詢在卷可查。本院斟
      酌兩造之上開身分、地位及資力，被害人癸○○為原告乙○○之配偶，二人結褵數十年，逢此意外頓失依賴，原告
      丁○○、戊○○、己○○、庚○○為癸○○之子女，因癸○○死亡而深受打擊，渠等因被害人癸○○之死亡致精神
      上受有相當大痛苦等一切情狀，因認原告乙○○請求300
      萬元之慰撫金，原告丁○○、戊○○、己○○、庚○○各
      請求150 萬元之慰撫金，應屬適當，其逾上開金額之慰撫
      金請求，則不應准許，應予駁回。
六、再按損害之發生或擴大，被害人與有過失者，法院得減輕賠
    償金額或免除之，民法第217 條第1 項定有明文。又汽車行
    駛至交岔路口，轉彎車應讓直行車先行，道路交通安全規則
    第102 條第1 項第7 款亦有明文規定。查本件車禍地點係在
    臺北縣泰山鄉○○○路與全興路口，被害人癸○○由對向車
    道欲左轉往全興路口時，亦疏未注意讓直行之被告丙○○駕
    駛之自小貨車先行，業經上開台灣高等法院刑事判決認定無
    訛，則被害人癸○○就本件車禍之發生亦有過失，本院自得
    依上開規定，依過失相抵法則，減輕被告丙○○之賠償金額
    。經審酌兩造構成肇事原因之輕重結果、過失程度，認原告
    與被告丙○○就事故之發生，應各負50% 之過失責任（即應
    酌減被告50% 之責任）。
七、末按保險人依本法規定所為之保險給付，視為被保險人損害
    賠償金額之一部分；被保險人受賠償請求時，得扣除之，強
    制汽車責任保險法第32條定有明文。查原告已領取強制汽車
    責任保險領取理賠金1,500,000 元（即原告5 人各300,000
    元）之事實，經原告供明在卷，此部分金額自應應予以扣除
    。
八、綜上所述，被告應連帶賠償原告乙○○1,774,062 元【計算
    式：（7,457 ＋836,955 ＋303,711 ＋3,000,000） ×50%
    －300,000 ＝1,774,062） ，賠償原告丁○○、戊○○、己○○、庚○○各為450,000 元【計算式：1,500,000 ×50%
    －300,000 ＝450,000 】。從而，原告依侵權行為之法律關
    係，請求被告連帶給付原告乙○○1,774,062 元、原告丁○○、戊○○、己○○、庚○○各450,000 元，及均自起訴狀
    繕本送達翌日即96年9 月28日起至清償日止，按年息百分之
    5 計算之利息部分，為有理由，應予准許；逾上開金額之請
    求，則屬無據，應予駁回。
九、兩造均陳明願供擔保，聲請宣告假執行或免為假執行，經核
    原告勝訴部分，合於法律規定，爰分別酌定相當之擔保金額
    宣告之；原告其餘假執行之聲請，因訴之駁回而失所依據，
    應併予駁回。
十、因本件事證已臻明確，兩造其餘主張陳述及所提之證據，均
    毋庸再予審酌；又被告丙○○聲請送警察大學鑑定本件車禍
    肇事因素及責任歸屬，亦無必要，均附此敘明。
據上論斷，本件原告之訴為一部有理由、一部無理由，依民事訴
訟法第79條、第85條第2 項，第390 條第2 項、第392 條第2 項
，判決如主文。
中    華    民    國    98    年    3     月    10    日
                  民事第一庭    法  官  高文淵
上列正本係照原本作成
如對本判決上訴，須於判決送達後20日內向本院提出上訴狀
中    華    民    國    98    年    3     月    10    日
                                書記官  許慧貞


司法院資訊處製作；財團法人民間司法改革基金會備份。
